臺灣高等法院刑事判決　　　　　　　　　　　　　　九十年度上訴字第三七五九號
　　上　訴　人
　　即　被　告　乙○○
右上訴人因偽造文書等案件，不服臺灣新竹地方法院九十年度易字第三六七號，中華
民國九十年十月二十三日第一審判決（起訴案號：臺灣新竹地方法院檢察署八十九年
度偵字第二九一五號）提起上訴，本院判決如左：
    主  文
上訴駁回。
    事  實
一、乙○○於民國八十七年五月二十日，自任為會首，召集互助會，每月會款金額為
    新台幣（下同）二萬元（公訴人誤為三萬元），採外標制，每月二十日晚間八時
    於新竹縣竹北市○○路五四七號乙○○住處開標，會員計有梁春華、張金鍾、李
    正吉、林蘭英、洪健發、臧玉龍、甲○○、彭兼車、林耀祺、李奇發、陳福林、
    鄭松（參加二會）、曾碧雪、李孟錟、葉武鎮等人（連同會首計十七名，公訴人
    誤為十八名）。嗣乙○○因經濟狀況不佳，竟基於意圖為自己不法所有之概括犯
    意，連續於八十八年三月二十日、八十八年四月二十日，利用部分會員未參加標
    會，信任會首，在上開住所，先後冒用會員李正吉、林蘭英之名義，於標單上填
    寫「李正吉」、「林蘭英」之署押及競標利息分別為三千四百元、三千五百元，
    持以行使競標而得標，足以生損害於李正吉及林蘭英，並分別向活會會員甲○○
    、洪健發、梁春華、林耀祺、李正吉、林蘭英等六會收取互助會款，致該等活會
    會員陷於錯誤而給付各該期之會款，計詐得二十四萬元（公訴人誤為五十九萬元
    五千元）。嗣於八十八年五月二十日，會員梁春華得標，惟乙○○因無力負擔會
    款乃宣佈停標，經會員聯絡後發現活會會數與所餘會期不符而知上情。
二、案經甲○○訴由臺灣新竹地方法院檢察署檢察官偵查起訴。
    理  由
一、訊據被告乙○○對於右揭時地先後冒用李正吉、林蘭英之名義，於標單上填寫「
    李正吉」、「林蘭英」署押及競標利息三千四百元、三千五百元，持以行使競標
    而得標，並向各該期活會會員收取會款等事實坦承不諱，核與告訴人甲○○及證
    人李正吉、林蘭英、李孟錟、洪健發、張金鐘、彭兼車於偵查中指述情節相符，
其自白與事實相符，堪予採信。而依被告所供其係於八十八年三月二十日、八十
    八年四月二十日冒標會款，以外標方式每會二萬元計算，活會共計六會，合計取
    得活會會員金額為二十四萬元，至其所收取之其餘死會會款，本應交予得標會員
    ，此部分尚難認被告有何詐欺會款之行為，併此敘明。此外，復有互助會單影本
    一紙在卷可稽，事證明確，被告犯行堪予認定。
二、按民間互助會標會時填寫會息之紙張，雖未書明有標單字樣，惟依民間互助會之
    習慣，參與標會者於標單上均載有標會人之姓名及金額，則該紙張之記載，即足
    以表示登載名義人擬以該金額標取該互助會用意之證明，係刑法第二百二十條第
    一項之準文書。被告乙○○冒用李正吉、林蘭英名義填寫標單而得標，並向活會
    會員收取會款，核其所為，係犯刑法第二百十六條、第二百十條之行使偽造私文
    書罪及第三百三十九條第一項之詐欺取財罪。被告偽造「李正吉」、「林蘭英」
    署押，為其偽造私文書之部分行為；偽造標單後進而參與競標而行使，其偽造私
    文書之低度行為，應為行使偽造私文書之高度行為所吸收，均不另論罪。被告於
    各次冒標得標之後，使活會會員均陷於錯誤而交付取得會款，係一行為而觸犯數
    罪名，為想像競合犯，應依刑法第五十五條之規定，從一重處斷。被告先後二次
    行使偽造私文書及詐欺取財犯行，均時間緊接，觸犯構成要件相同之罪名，顯均
    係基於概括犯意反覆為之，為連續犯，應分別依刑法第五十六條之規定論以一罪
    ，並加重其刑。又其所犯前揭行使偽造私文書罪及詐欺取財罪二罪間，有方法結
    果之牽連關係，為牽連犯，應依刑法第五十五條之規定，從一重之行使偽造私文
    書罪處斷。公訴人雖僅就被告詐欺之部分提起公訴，而未論以被告行使偽造私文
    書犯行，惟被告此部份行為，與起訴犯罪事實，有牽連犯之裁判上一罪之關係，
    已如前述，本院自應併予審酌，附此敘明。
三、原審因依刑法第五十六條、第二百二十條第一項、第二百十六條、第二百十條、
    第三百三十九條第一項、第五十五條、第二百十九條，罰金罰鍰提高標準條例第
    一條前段規定，並審酌被告犯罪動機、目的、手段、次數、所得之金額、犯後坦
    承犯行，雖曾與告訴人及其他活會會員達成和解，惟未依約履行等一切情狀，以
    被告乙○○連續行使偽造私文書，足以生損害於他人，處有期徒刑七月，並就互
    助會標單上偽造之「李正吉」、「林蘭英」署押各一枚，認雖未扣案，惟亦乏證
    據證明業已滅失，應依刑法第二百十九條之規定宣告沒收。其認事用法，洵無違
    誤，被告上訴指摘原判決不當為無理由，其上訴應予駁回。
據上論斷，應依刑事訴訟法第三百六十八條，判決如主文。
本案經檢察官郭啟東到庭執行職務。
中    華    民    國    九十一  年      八        月    二十六          日
                              臺灣高等法院刑事第二十一庭
                                  審判長法  官  葉  騰  瑞
                                        法  官  黃  國  忠
                                        法  官  江  國  華
右正本證明與原本無異。
如不服本判決應於收受送達後十日內向本院提出上訴書狀，其未敘述上訴之理由者並
得於提起上訴後十日內向本院補提理由書（均須按他造當事人之人數附繕本）。
                                        書記官  吳  碧  玲
中      華      民      國    九十一    年      八      月    二十八    日
附錄：本案論罪科刑法條全文
刑法第三百三十九條第一項：
意圖為自己或第三人不法之所有，以詐術使人將本人或第三人之物交付者，處五年以
下有期徒刑、拘役或科或併科一千元以下罰金。
刑法第二百十條：
偽造、變造私文書，足以生損害於公眾或他人者，處五年以下有期徒刑。
刑法第二百十六條：
行使第二百十條至第二百十五條之文書者，依偽造、變造文書或登載不實事項或使登
載不實事項之規定處斷。
